【裁判字號】    99,上更(二),136
【裁判日期】    991209
【裁判案由】    強盜
【裁判全文】
臺灣高等法院臺中分院刑事判決     99年度上更(二)字第136號
上  訴  人  臺灣彰化地方法院檢察署檢察官
被      告  蔡少洋
指定辯護人  本院公設辯護人賴泰鈞
上列上訴人因被告強盜案件，不服臺灣彰化地方法院97年度訴字
第3232號中華民國98年5月27日第一審判決（起訴案號：臺灣彰
化地方法院檢察署97年度偵字第2841號），提起上訴，本院判決
後，經最高法院發回更審，本院判決如下：
    主  文
原判決關於蔡少洋強盜無罪部分上訴駁回。
    理  由
一、本件公訴意旨略以：被告蔡少洋於民國97年3月19日11時40
    分許，見柯櫳泉獨自1人駕駛柯正森（即柯櫳泉之胞兄）所
    有車牌號碼7999-XC號之自小客車，在臺中市○區○○○街
    （按：應為忠明七街之誤寫）與忠太西路口之忠明便利商店
    購物，竟基於為自己不法所有而取得該車之犯意，即尾隨於
    後，且於臺中市北區○○○○街95號，俟柯櫳泉停妥該車後
    ，即取出預藏於身之手槍對著柯櫳泉，柯櫳泉見狀即將該車
    鑰匙持於手中逃跑，被告在後追趕，不料，柯櫳泉慌亂之中
    不慎跌倒，而將該車鑰匙掉落於地上，被告隨即拾起該車鑰
    匙返回該車，取得該車後逃逸，以供其代步工具。嗣於97年
    3月21日上午10時25分許，被告駕駛該車在彰化縣員林鎮○
    ○里○○街與靜修路口，與陳茂輝所駕駛車牌號碼5226-GC
    號自小客車發生對撞後，竟不處理而欲逃離現場，陳茂輝旋
    即以其左腳絆倒被告，被告又起身逃跑，嗣為前來處理之員
    警查獲，並扣得該7999-XC號之自小客車。因認被告涉犯刑
    法第330條第1項之加重強盜罪嫌。
二、按犯罪事實應依證據認定之，無證據不得認定犯罪事實；又
    不能證明被告犯罪或其行為不罰者，應諭知無罪之判決，刑
    事訴訟法第154條第2項、第301條第1項分別定有明文。另認
    定不利於被告之事實，須依積極證據，茍積極證據不足為不
    利於被告事實之認定時，即應為有利於被告之認定，更不必
    有何有利之證據，且刑事訴訟法第161條第1項規定：檢察官
    就被告犯罪事實，應負舉證責任，並指出證明之方法，因此
    檢察官對於起訴之犯罪事實，應負提出證據及說服之實質舉
    證責任，倘其所提出之證據，不足為被告有罪之積極證明，
    或其指出證明之方法，無從說服法院以形成被告有罪之心證
    ，基於無罪推定之原則，自應為被告無罪判決之諭知（參最
    高法院30年上字第816號、92年台上字第128號判例)。
三、本件公訴人認被告涉犯刑法第330條第1項之加重強盜罪嫌，
    無非係以：被害人柯正森、柯櫳泉之指訴及證人陳茂輝之
    證述，臺中市警察局第二分局立人派出所受理刑事案件報
    案三聯單及臺中市警察局第二分局函附案發現場（即忠明便
    利商店前）監視器錄影VCD1片，97年3月21日查獲被告之
    照片9張，柯正森領回7999-XC號自小客車之贓物認領保管
    單1張，內政部警政署刑事警察局97年4月8日刑紋字第097
    0049468號指紋鑑驗書等為其主要依據。惟本院訊據被告蔡
    少洋，其固坦承有於97年3月21日上午10時25分許，駕駛該
    部7999-XC號自小客車，在彰化縣員林鎮○○里○○街與靜
    修路口，與陳茂輝所駕駛之5226-GC號自小客車發生車禍，
    並於車禍後，立即戴上原置於副駕駛座上之安全帽下車逃跑
    等事實，惟堅詞否認有於前揭時地強盜該部7999-XC號自小
    客車之行為，辯稱：伊於97年3月21日所以會駕駛該部7999-
    XC號自小客車，係一個綽號「阿吉」之男子以新臺幣（下同
    ）5000元的代價，委請伊至大肚山嶺東技術學院附近的某路
    邊，將置放在該處之該部贓車開至彰化縣員林鎮之「勁修汽
    車修配場」，「阿吉」有說該車來路不明，並說鑰匙置於該
    車左前方輪下，發生車禍時，伊怕被認出來及被查出駕駛贓
    車，才會戴上車內的安全帽逃跑，本件忠明便利商店前監視
    器所錄攝頭戴安全帽、外套反穿之男子並不是伊，因伊知道
    被害人柯櫳泉有在幫人辦貸款，伊有介紹朋友賴坤和找柯櫳
    泉辦貸款，結果貸款下來雙方有發生糾紛，且賴坤和與「阿
    吉」是好朋友，故伊認為本件強盜汽車案與賴坤和及「阿吉
    」有直接關係等語。
四、經查：
(一)、被告於97年3月21日警詢初始即供稱：「昨天（20日）我有
    去臺中縣烏日鄉○○路旁（正確地址不詳）去找綽號阿吉
    之男子聊天，他當時就叫我去臺中縣大肚山山上牽該7999-X
    C號自小客車至員林鎮給他朋友……，阿吉的聯絡電話是000
    0000000號。」等語（參警卷第2-3頁筆錄），之後於檢察官
    偵查及歷審中，均為如此之陳述，此有各該筆錄在卷可稽。
    其於97年8月8日因警借提偵查另汽車竊盜案時，亦曾帶同員
    警至「阿吉」之租居處即臺中縣烏日鄉○○村○○路○段460
    巷358弄67號，及賴坤和所經營之鈞雷砂石場，並陳稱：「
    阿和」（即賴坤和）與「阿吉」是好朋友，鈞雷砂石場曾經
    委託被害人柯櫳泉向銀行申辦貸款，結果貸款下來後，雙方
    佣金分配發生糾紛，所以我認為柯櫳泉車輛遭強盜一事，與
    「阿和」及「阿吉」二人有直接關係等語（參附於本院卷第
    66-68頁之警詢筆錄）。且被告帶警到「阿吉」租居處及「
    阿和」鈞雷砂石場並製作警詢筆錄之經過，也經證人游銀亮
    、戴志隆警員於99年10月7日在本院具結證述屬實（參本院
    卷第188-190頁筆錄）。
(二)、該「阿吉」之人經由臺中縣烏日鄉○○村○○路○段460巷35
    8弄67號屋主兒子賴財宏之指認，名為周文頡（參本院卷第8
    3頁筆錄）。而證人周文頡於97年8月8日入臺灣臺中看守所
    ，97年12月16日送臺灣臺中監獄執行槍砲及販毒案件迄今（
    參本院卷第144頁臺灣高等法院被告前案紀錄表），其經本
    院於99年10月7日提訊，被告當庭指認其所說的「阿吉」就
    是周文頡（參本院卷第186頁筆錄），而證人周文頡當日在
    本院審理中具結證稱：「（問：你是否認識蔡少洋？）認識
    1年多。」、「（問：你有無租屋在臺中縣烏日鄉○○村○
    ○路○段460巷358弄67號？）有。」、「（問：你有無綽號
    ？）有，都叫臺語〈阿頡仔〉（音同阿吉仔）。」、「（問
    ：你一直以來都是這個綽號？從97年那時以來？）對。」、
    「（問：你剛說你跟蔡少洋認識1年多，是指你被關之前而
    言？）對。」、「（問：你是否見過或認識蔡少洋的女友？
    ）認識。」、「（問：你是否認識一個綽號〈阿和〉的人？
    ）認識。」、「（問：你是否知道綽號阿和之人姓名為何？
    ）全名叫賴坤和。」、「（問：你認識蔡少洋之後有無跟他
    常常往來？）有時。」、「（問：你們往來都是做些什麼事
    ？）聊天。」、「（問：被告有無去過你烏日的租屋處？）
    有。」、「（問；你跟被告如何認識？）是從賴坤和那邊認
    識的，因為賴坤和是和我一起長大的。」（參本院卷第181-
    186頁筆錄）。又被告之女友林秋菊於99年8月26日在本院
    具結證稱：「我與蔡少洋有認識一位綽號阿吉的朋友，是在
    烏日一位阿和的朋友家中認識，97年3月間我的手機有傳簡
    訊到阿吉的手機，是蔡少洋傳的，阿吉也有傳簡訊到我的手
    機，但被我刪除了，我今天有帶手機來。」（參本院卷第79
    -80筆錄），而證人林秋菊提出之手機經本院當庭勘驗結果
    ，於97年3月11日有傳一則內容為「我在你樓下要拿錢還你
    」的簡訊到0000000000號手機（參本院卷第80頁筆錄及88-9
    0頁之翻拍照片），經本院調取周文頡販毒案件之全部證
    卷核閱結果，周文頡於97年8月8日在檢察官偵訊中曾自承「
    0000000000是我使用電話沒錯」等語（參臺灣臺中地方法院
    檢察署97年度偵字第18901號卷第14頁筆錄），該門號手機
    並在該販毒案中被查扣（參本院卷第205頁之本院98年度上
    訴字第515號判決）。
(三)、99年11月25日在本院審理中，證人柯櫳泉具結證稱：「（
    問：97年3月間你從事什麼工作？）那時候是做地產買賣，
    及金融貸款業務。」、「（問：你認識賴坤和、周文頡？）
    我見過賴坤和，至於周文頡我不認識他。」、「（問：你何
    時、何地見過賴坤和？）在本案發生之前，至於多久，97年
    3月19日1、2個月之前，也是經過朋友介紹的，地點是在臺
    中市○○路某紅茶店，是我朋友施伯覺介紹認識。」、「（
    問：施先生為何會介紹認識呢？）施先生帶賴坤和來，施先
    生說賴坤和要買車，我就介紹車商，讓他們去買車。」、「
    （問：依照當時的情形，為何施先生要介紹賴坤和跟你買車
    ？）施先生有問我，有沒有認識的車商，可以介紹他買車而
    已。」（參本院卷第229頁筆錄），證人賴坤和具結證稱
    ：「（問：你是鈞雷砂石場的負責人？）是。」、「（問：
    你是不是有透過柯櫳泉向銀行貸款？）有。」、「（問：時
    間呢？）是在97年過年左右。」、「（問：你如何知道柯櫳
    泉有幫人貸款呢？）是經過蔡少洋介紹的。」、「（你剛剛
    有說過，是透過蔡少洋、施伯覺去向柯櫳泉借款，但是柯櫳
    泉剛剛有否認？）這是他辦的沒錯。」、「（問：柯櫳泉剛
    剛只提到買車的事，沒有提到借錢的事情呢，你知道為什麼
    呢？）不知道。」（參本院卷第230頁筆錄）。
(四)、雖然周文頡及賴坤和均稱未涉及本件汽車強盜案，惟綜上所
    查可知：被告自始至終所說「阿吉」之男子，確有該人（即
    周文頡），其有時會到「阿吉」烏日鄉之租居處聊天，亦為
    真實，其謂被害人柯櫳泉有幫賴坤和貸過款及賴坤和與「阿
    吉」是好友乙情，也非無據，是其於警詢初始供稱：「昨天
    （20日）我有去臺中縣烏日鄉○○路旁（正確地址不詳）去
    找綽號阿吉之男子聊天，他當時就叫我去臺中縣大肚山山上
    牽該7999-XC號自小客車至員林鎮給他朋友」等語，即非全
    然不足採信。
五、次查：
(一)、97年3月19日上午11時許，在臺中市○區○○○路、忠明七
    街交會口之忠明商店前之監視錄影內容，經原審於審理時當
    庭勘驗光碟結果：「發現強盜歹徒是一位體型高瘦，頭戴淺
    色（灰色或白色）之全罩式安全帽，雙手戴手套，著長褲及
    白色球鞋，將短大衣外套穿在胸前（即類似機車騎士為了擋
    風而將外套穿在胸前，拉鍊在背後之穿法），而畫面中11時
    40分59秒時，該歹徒所戴之安全帽外觀較為清楚，在安全帽
    額頂位置有2個進氣孔，在安全帽下巴位置有2道進氣孔，此
    與被告於97年3月21日發生車禍逃跑時所戴扣案安全帽（參
    警卷第25頁照片）特徵相同」（參原審卷第127頁）。惟按
    刑事鑑識中，關於物證之鑑驗分為二種，其一為「類化特徵
    」（例如工業上以同一模具所製造之大量相同產品，其產品
    均具有同類型式或特徵等是）。另一為「個化特徵」（即受
    鑑物品具有獨特個別之特徵，依該特徵可與其他相同製程所
    產生之同類物品作精確之區別是）。「類化特徵」僅具有確
    認該特徵係屬於某同類產品共同特徵之效能；「個化特徵」
    則具有區分某一物品專有特徵之效能。例如以相同製程大量
    生產之同廠牌同型號之安全帽，其額頂及下方設有進氣孔及
    其孔數均屬相同，此種進氣孔設置即屬「類化特徵」，足以
    區別同廠牌同批生產之安全帽與其他廠牌安全帽之差異，但
    無從依該進氣孔辨別係同類生產之安全帽中之何一特定安全
    帽所具有。而相同製程所生產之多數安全帽於實際使用後，
    因使用者之頭型、使用習慣、保存良窳等諸多因素之影響，
    而使安全帽帽沿或外殼產生獨特之刮痕或磨損，或內部沾留
    使用者之毛髮、皮屑，此種括痕、磨痕或所留存之毛髮、皮
    屑即專屬於該安全帽之「個化特徵」，具有在同批大量安全
    帽中辨認係何一特定安全帽所有之效能（參最高法院99年度
    台上字第3271號判決）。查97年3月19日歹徒犯案所戴安全
    帽，與被告97年3月21日車禍後逃跑所戴安全帽外觀雖然相
    同，但此僅屬「類化特徵」相同，堪以區別同廠牌同批生產
    之安全帽與其他廠牌安全帽之差異，卻無從據以認定兩頂安
    全帽係屬同一頂。且被告於97年3月21日車禍後逃跑所戴業
    經扣案之安全帽，其顏色為「淡蘋果綠色」（參警卷第25頁
    照片），此與97年3月19日歹徒所戴之該頂安全帽經原審勘
    驗係屬「灰色或白色」亦有不同，與證人柯櫳泉於檢察官偵
    訊中證稱歹徒是戴全罩式「銀色」安全帽（參偵卷第28頁筆
    錄），也有異，雖然因監視器錄影不是非常清晰，無法明確
    辨認97年3月19日歹徒所戴安全帽顏色到底為何，但此亦徵
    本件尚非能以安全帽作為認定被告即為97年3月19日強盜汽
    車之歹徒之證據。
(二)、內政部警政署刑事警察局97年4月8日刑紋字第0970049468號
    鑑驗書雖記載：在7999-XC號小客車後行李箱蓋上採得之一
    枚指紋，與被告右環指指紋相符等情（參偵卷第106頁），
    然被告係於97年3月21日駕駛該部7999-XC號贓車被查獲，是
    以該部贓車上有被告之指紋，並無何奇特之處。是亦無法據
    此論斷被告即是強盜該部贓車之歹徒。
(三)、被告於97年3月21日駕駛該部贓車發生車禍被逮獲時，警察
    在該贓車駕駛座下方腳踏墊扣得具有殺傷力之改造手槍1支
    及土造子彈2顆（被告此部分業經本院98年度上訴字第1465
    號案認定持有該槍枝子彈罪，判處有期徒刑5年，併科罰金
    30萬元確定），被告於99年6月28日在本案準備程序中亦供
    稱：「我上車要開車的時候，我是有看到（該槍彈）沒錯」
    （參本院卷第53頁背面筆錄）。而按被告果係97年3月19日
    持槍強盜本件贓車之歹徒，其對該槍枝子彈之存在必定非常
    敏感及注意，則其於97年3月21日駕駛該部贓車時，既知車
    內置有槍枝及子彈，於發生車禍逃跑時，依常情應會將該槍
    枝子彈一併帶離，此不僅可避免自己持槍之犯行遭發現而受
    刑事重罪之處罰，亦可供作遇有逮捕或危險時反抗之用，然
    其卻只是戴著安全帽逃離，是要謂其係該持槍強盜汽車之歹
    徒，亦不免令人質疑。
(四)、柯櫳泉於97年3月19日被強盜當天報案在警詢稱：「歹徒著
    白色上衣，外有褐色風衣反穿。」等語（參原審卷第60頁筆
    錄），於97年4月3日在檢察官偵訊中具結證稱：「歹徒當時
    穿黑色西裝褲，裡面是白色條紋直線襯衫，一件反穿的褐色
    風衣。」等語（參偵卷第28頁筆錄），於98年5月13日在原
    審審理中具結證稱：「（被告於97年3月21日被查獲後通知
    其至警局指認時）在桌上有一件褐色外套，但是被告身上穿
    著是白襯衫…外套沒有比對，沒有人試穿，也沒有人拿起來
    給我看，只是放在桌上，警察叫我看哪些東西是我的，哪些
    不是我的而已…是長的外套，當時沒有試穿，警察拿起來給
    我看問我是不是我的東西，我說不是，但是我確定是強盜我
    時的外套。」（參原審卷第115頁筆錄）。惟證人即97年3
    月21日至車禍現場逮捕被告之警員黃厚盛於99年2月25日在
    本院更(一)審審理中具結證稱：「被告當時穿著黑色外套，在
    拉扯時被拉破，他有把外套脫掉，衣服現在都找不到了，可
    能是家屬拿回去或者不知道拿去哪裡，因為衣服都破破爛爛
    的，那件外套是黑色，有點薄薄的，類似律師法袍那種黑色
    ，有點像西裝形式的外套。」等語（參該案卷第77頁筆錄）
    ，被告於99年6月28日在本院準備程序中供稱：「發生車
    禍當時我有穿黑色的西裝外套，後來跑的時候，與民眾有拉
    扯，有破掉，所以丟在路邊，這外套不是我丟的，應該是員
    警丟的。」等語（參本院卷第52-53頁筆錄），97年3月21
    日被告發生車禍現場及其被帶至警局時所拍攝之相關照片顯
    示，均無任何有關外套之資料（參警卷第17-25頁）。從而
    可知：被告於97年3月21日被查獲時，雖有穿外套，但依被
    告及黃厚聖警員之說詞，係黑色西裝型外套，且應未帶回警
    局扣案，以致沒有拍照，目前也下落不明，是以被害人柯櫳
    泉謂其於97年3月21日至警局指認被告時，有看到與97年3月
    19日歹徒所穿完全一樣之褐色風衣型外套放在桌上，而肯定
    被告即係該歹徒乙節，即與事實不符。
(五)、被害人柯櫳泉於97年3月19日報案時僅陳稱「歹徒頭戴銀色
    全罩式安全帽，著白色上衣，外有褐色風衣反穿，黑色西裝
    褲，穿著布鞋（顏色不詳）。」等語（參原審卷第60頁筆錄
    ），對於歹徒之面貌長相並無任何描述。又其於被告遭查
    獲後，其至警局指認時，不僅未依據警政署頒佈之「警察機
    關實施指認犯罪嫌疑人程序要領」規定，以列隊選擇式之方
    式指認，而是一對一直接指認，已難保其正確性，且其係根
    據「因他（即被告）今日的穿著（白上衣、黑色西裝褲）及
    銀色安全帽我都記得，所以我能肯定。」（參警卷第13頁筆
    錄），指認被告即為歹徒。而被告所戴之安全帽與歹徒所戴
    之安全帽是否同一顏色，已有疑問（詳前述），且被告被逮
    獲當天所穿著之白襯衫、黑西褲，乃甚為普通之衣褲及顏色
    （參警卷第25頁照片），毫無「個化特徵」可言，甚至依證
    人陳茂輝於98年5月13日在原審審理中具結證稱：「被告穿
    白色襯衫、黑色長褲及黑色皮鞋，因為我有踢到他的腳，所
    以我才看清楚他的鞋。」等語（參原審卷第118頁筆錄），
    即被告係腳穿黑色皮鞋，亦與證人柯櫳泉所看到之歹徒係腳
    穿布鞋（前揭原審勘驗內容係腳穿白色球鞋）並不一樣，是
    以證人柯櫳泉由穿著來指認歹徒為何人，不僅極易誤認，且
    與被告當天之穿著也不盡符合。於98年5月13日在原審審
    理中具結證稱：「（問：你到底有無看到歹徒的臉孔？）我
    看到眼睛，因為他戴安全帽。」、「（問：你在警局指認歹
    徒的程序為何？）我去的時候歹徒只有一個，他的穿著打扮
    及眼神就跟我第一次報警時所描述的一樣，所以我指認他。
    」、「（問：你是用什麼特徵指認歹徒？）我當時形容的體
    型、衣著、眼神。」等語（參原審卷第11 4頁筆錄）。惟被
    告戴上安全帽之樣貌，臉部幾乎遮掉一半（參警卷第25頁）
    ，若非熟識之人，實難在緊張之短暫時間中察看清楚容貌，
    而柯櫳泉於案發後並未直接指認歹徒係熟人被告，則其對於
    陌生且戴上全罩式安全帽之歹徒，能否於短暫接觸中，藉由
    眼神而指認無誤，亦甚有疑問。於99年2月25日在本院更
    (一)審審理中具結證稱：「（問：因為歹徒戴全罩式安全帽，
    所以你沒有看到臉？）我有看到他的臉，因為他安全帽的擋
    風面罩沒有蓋起來。」（參該案卷第74頁背面筆錄）。惟此
    不僅與其在原審審理中稱「我當時是根據歹徒的眼神指認。
    」不同，且該歹徒既然戴全罩式安全帽作案，顯係為了掩飾
    面貌，自不可能於與被害人接觸時，不蓋擋風面罩，是證人
    柯櫳泉如此證述，亦與常情不合。綜證人柯櫳泉前後之指認
    依據可知：於警詢時稱是依據歹徒之穿戴，於原審審理時稱
    是依據歹徒之眼神，於本院更(一)審審理時稱是依據歹徒的臉
    ，其說詞前後不一，且明顯漸漸增加其指認之強度，此種指
    認自甚危險，可信度亦低。
六、綜上所述，被告雖然駕駛該部7999-XC號之自小客車發生車
    禍被逮獲，惟本件公訴人所舉之證據，尚無法使本院形成被
    告有強盜該部贓車之確信，依前開判例意旨，本件即應為有
    利於被告之認定，更不必有何有利之證據。此外，復查無其
    他積極證據足資證明被告有何公訴人所指之強盜犯行。原審
    就此部分以不能證明被告犯罪為由，依前揭法條規定，諭知
    被告無罪之判決，並無不合。檢察官上訴意旨，仍執陳詞指
    摘原判決此部分不當，提起上訴，為無理由，應予駁回。
七、至於周文頡、賴坤和有無涉及本件強盜案，及被告是否觸犯
    刑法贓物罪，應由檢察官另行偵辦。
據上論斷，應依刑事訴訟法第368條，判決如主文。
本案經檢察官徐錫祥到庭執行職務。
中    華    民    國    99    年    12    月    9     日
            刑事第七庭    審判長法  官  林  榮  龍
                                法  官  王  義  閔
                                法  官  李  秋  娟
以上正本證明與原本無異。
如不服本判決應於收受送達後十日內向本院提出上訴書狀，其未
敘述上訴之理由者，並得於提起上訴後十日內向本院補提理由書（
均須按他造當事人之人數附繕本）「切勿逕送上級法院」。
                                書記官  詹  錫  朋
中    華    民    國    99    年    12    月    9     日

司法院資訊處製作；財團法人民間司法改革基金會備份。
